【裁判字號】    99,訴,1022
【裁判日期】    991231
【裁判案由】    違反台灣地區與大陸地區人民關係條例等
【裁判全文】
臺灣基隆地方法院刑事判決              99年度訴字第1022號
聲  請  人  臺灣基隆地方法院檢察署檢察官
被      告  張登魁
上列被告因違反台灣地區與大陸地區人民關係條例等案件，經檢
察官提起聲請簡易判決處刑（99年度撤緩偵字第58號），本院認
不宜依簡易判決處刑，改依通常訴訟程序，被告於準備程序進行
中，就被訴事實為有罪之陳述，經本院合議庭裁定由受命法官獨
任進行簡式審判程序，判決如下：
    主  文
張登魁共同連續違反不得使大陸地區人民非法進入臺灣地區之規
定，累犯，處有期徒刑柒月，減為有期徒刑月又拾伍日。
    事  實
一、張登魁於民國87年間，因賭博案件，經本院於87年4 月27日
    以87年度基簡字第282 號判決有期徒刑4 月，如易科罰金，
    以300 元折算1 日確定，嗣於87年7 月4 日易科罰金執行完
    畢（構成累犯）。詎其不知悔改，明知宋柳月（已另行通緝
    ）係大陸地區女子，無結婚真意，僅欲以結婚為手段，以求
    順利進入臺灣地區非法工作。竟仍於民國92年間，透過真實
    姓名不詳、綽號「耀華」之成年男子居間仲介，以可獲得新
    台幣（下同）3 萬元之代價，讓宋柳月得以探親名義來臺，
    以達規避進入臺灣地區之管制。張登魁、宋柳月與「耀華」
    共同基於行使使公務員登載不實文書之概括犯意聯絡，張登
    魁又與「耀華」共同基於使宋柳月非法入境臺灣之概括犯意
    聯絡，先後為下列行使使公務員登載不實文書、使大陸地區
    人民非法入境臺灣地區之行為：
  (一)張登魁與宋柳月先於92年2 月28日，在大陸地區福建省寧德
    市辦理結婚登記，並至大陸地區福建省寧德市蕉城區公證處
    辦理公證，取得大陸地區福建省寧德市蕉城區公證處所核發
    之（2003）寧蕉證內內民字第223 號結婚公證書。嗣張登魁
    於92年3 月3 日返臺，持前揭結婚公證書，向財團法人海峽
    交流基金會（下稱海基會）申請驗證，使海基會核發（92）
    核字016847號證明書；旋於同年4 月7 日，由張登魁持前揭
    結婚公證書、海基會證明書及戶口名簿、身分證、印章等證
    件，至基隆市中山區戶政事務所，填具宋柳月為其配偶等不
    實內容之「結婚登記申請書」，據以申請辦理結婚之戶籍登
    記，使不知情之戶政機關承辦公務員陷於錯誤，將該不實之
    結婚事項登載於其職務上所掌之戶籍登記簿上，並據此核發
    配偶欄為宋柳月之不實登記戶籍謄本1 份予張登魁，及換發
    配偶為宋柳月之國民身分證1 張，足生損害於戶政機關對結
    婚登記及戶籍資料管理之正確性。
  (二)張登魁與宋柳月復承前行使使公務員登載不實文書之概犯意
    聯絡，由張登魁分別於92年4 月8 日、92年11月28日，持前
    揭使公務員登載不實之戶籍謄本、戶口名簿及國民身分證，
    前往基隆市警察局第四分局中華路派出所，填具「大陸地區
    人民進入臺灣地區保證書」向警員辦理對保手續。繼分別於
    92年4 月14日、93年1 月5 日，張登魁持已填具之「大陸地
    區人民進入臺灣地區旅行證申請書」、「大陸地區人民進入
    臺灣地區保證書」、「大陸地區人民入出臺灣地區申請書」
    及前揭使公務員登載不實之戶籍謄本、國民身份證等資料行
    使，向內政部警政署入出境管理局（下稱入出境管理局、後
    改為內政部入出國移民署）以配偶來臺探親、奔喪、團聚及
    依親居留為由，申請宋柳月入境臺灣地區，使入出境管理局
    承辦公務員審核後核發「中華民國臺灣地區入出境許可證」
    予宋柳月，嗣宋柳月分別於92年6 月6 日、93年2 月9 日持
    前揭許可證非法進入台灣地區，足以生損害於戶政機關對戶
    籍資料管理及入出境管理機關對大陸地區人民入境管理之正
    確性。嗣因96年間重新申請宋柳月入境，均未核淮，為警獲
    內政部入出國移民署線報查訪始知上情。
二、案經基隆市警察局移送臺灣基隆地方法院檢察署檢察官偵查
    起訴。
    理  由
一、本件被告所犯者非為死刑、無期徒刑、最輕本刑為3 年以上
    有期徒刑之罪或高等法院管轄第一審案件，其於準備程序進
    行中，先就被訴事實為有罪之陳述，經告知其簡式審判程序
    之旨，並聽取公訴人及被告之意見後，本院依刑事訴訟法第
    273 條之1 第1 項之規定，裁定由受命法官獨任進行簡式審
    判程序，且依同法第273 條之2 規定，簡式審判程序之證據
    調查，不受第159 條第1 項、第161 條之2 、第161 條之3
    、第163 條之1 及第164 條至第170 條規定之限制，合先敘
    明。
二、上揭犯罪事實，業據被告張登魁於警詢、檢察官偵訊、本院
    準備程序、審理時供承不諱，復有內政部出入國移民署入出
    國日期證明書、大陸地區人民進入臺灣地區旅行證申請書、
    保證書、結婚登記申請書、海基會（92）核字016847號證明
    書及中華人民共和國結婚公證書各乙份在卷可稽，堪認被告
    前開自白與事實相符，堪以採信。本件事證明確，被告犯行
    堪以認定，應予依法論科。
三、新舊法比較：
    按行為後法律有變更者，適用行為時之法律。但行為後之法
    律有利於行為人者，適用最有利於行為人之法律，民國94年
    1 月7 日三讀修正通過，同年2 月2 日經總統公布，並自95
    年7 月1 日起施行之刑法（下稱新法；修正前刑法下稱舊法
    ）第2 條第1 項定有明文，此項規定，係規範行為後法律變
    更所生新舊法律比較適用之準據法，於新法施行後，自應適
    用此規定，為「從舊從輕」之比較。是以：
  (一)修正後刑法第28條雖將舊法之「實施」修正為「實行」，其
    中「實施」一語，涵蓋陰謀、預備、著手及實行之概念在內
    ，其範圍較廣；「實行」則著重於直接從事構成犯罪事實之
    行為，其範圍較狹；二者之意義及範圍固有不同，但本案被
    告與上述共犯係屬共同實行犯罪，故不論依舊法或新法之第
    28條規定，均應論以共同正犯，對被告並無有利或不利之影
    響，亦即此部分法條文字修改，與本案之共犯型態無涉，自
    無適用新法第2 條第1 項之規定比較新舊法，應逕依新法第
    28條規定論以共同正犯。
  (二)修正後刑法第33條第5 款規定「罰金：新臺幣一千元以上，
    以百元計算之」，與修正前刑法第33條第5 款規定「罰金：
    一元以上」不同。比較新舊法結果，以舊法較有利於被告，
    故依刑法第2 條第1 項前段規定，本案關於刑法第214 條使
    公務員登載不實罪之法定刑罰金部分，自應適用行為時之法
    律即修正前刑法第33條第5 款規定決定其罰金部分之法定刑
    。
  (三)關於刑法第214 條之法定刑為罰金之「提高標準」之新舊法
    適用問題，因被告行為後，刑法施行法第1 條之1 於95年6
    月14日修正公布增訂。修正增訂之刑法施行法第1 條之1規
    定：「中華民國94年1 月7 日刑法修正施行後（按指95年7
    月1 日），刑法分則編所定罰金之貨幣單位為新臺幣。94
    年1 月7 日刑法修正時，刑法分則編未修正之條文定有罰金
    者，自94年1 月7 日刑法修正施行後，就其所定數額提高為
    30倍。但72年6 月26日到94年1 月7 日新增或修正之條文，
    就其所定數額提高為3 倍」，查本件被告所犯刑法第214 條
    之罪法定刑有罰金刑，且為刑法分則編未修正之條文而定有
    罰金刑者，依刑法施行法第1 條之1 ，自應就罰金數額提高
    為30倍。而被告上開詐欺罪，於刑法施行法第1 條之1 修正
    增訂前，其貨幣單位為銀元，罰金刑之提高標準應適用罰金
    罰鍰提高標準條例第1 條之規定「依法律應處罰金、罰鍰者
    ，就其原定數額得提高為2 倍至10倍」，而再依現行法規所
    定貨幣單位折算新臺幣條例第2 條規定：「現行法規所定金
    額之貨幣單位為圓、銀元或元者，以新臺幣元之3 倍折算之
    」。如換算為新臺幣，則上開條文之法定刑罰金刑部分，亦
    應提高30倍，是其關於法定刑為罰金部分之提高標準，「新
    舊法均無不利之情形」，本案關於刑法第214 條之罪之法定
    刑罰金提高標準部分，自應適用裁判時之法律即刑法施行法
    第1 條之1 之規定（最高法院96年度台上字第827 、1136號
    判決意旨參照）。
  (四)再按犯一罪而其方法或結果之行為，均在新法施行前者，新
    法施行後，應依新法第2 條第1 項之規定，適用最有利於行
    為人之法律。被告張登魁行使使公務員登載不實文書之目的
    ，在於使大陸地區人民即被告胡東雅進入臺灣地區，兩罪間
    具有方法、結果之牽連關係，應論以牽連犯，惟被告行為後
    ，新法業已刪除第55條後段牽連犯之規定，茲比較新、舊法
    結果，以舊法第55條後段從一重處斷相較於新法需論以數罪
    併罰對被告較為有利，故應適用較有利於被告張登魁之舊法
    第55條後段之規定。
  (五)修正前刑法第56條有關「連續數行為而犯同一之罪名者，以
    一罪論。但得加重其行至2 分之1 」之規定，業經修正公佈
    刪除，亦即新刑法第56條，已無連續犯得論以裁判上一罪之
    情形，所犯之數罪，應按其具體情形論罪。查被告所犯連續
    行使使公務員為不實登載之文書罪及連續違反臺灣地區與大
    陸地區人民關係條例第79條第1 項等罪，依舊刑法第56條應
    從論以一罪，並加重其刑；如依新刑法既已刪除連續犯之規
    定，則所犯上開二罪即應依數罪併罰之規定分論併罰，比較
    結果，此部分以被告行為時之舊刑法較有利於被告。
  (六)被告行為後，刑法第59條之「犯罪之情狀可憫恕者，得酌量
    減輕其刑。」之規定，亦經修正為「犯罪之情狀顯可憫恕，
    認科以最低度刑仍嫌過重者，得酌量減輕其刑。」（公布施
    行日期同上開刑法第二條））惟根據其修正理由可知，係「
    關於裁判上減輕之規定，必於審酌一切之犯罪情狀，在客觀
    上顯然足以引起一般同情，認為縱予宣告法定最低刑度猶嫌
    過重者，始有其適用」之實務見解明文化，性質上非屬法律
    之變更，參諸最高法院95年度第21次刑事庭會議意旨，應逕
    適用現行法規定。
四、論罪科刑部分：
  (一)核被告張登魁所為，係犯刑法第216 條、第214 條行使使公
    務員登載不實文書罪及違反臺灣地區與大陸地區人民關係條
    例第15條第1 款之規定，被告應依92年10月29日修正後之同
    條例第79條第1 項之規定論處。被告使公務員登載不實文書
    之低度行為，應為行使之高度行為所吸收，不另論罪。
  (二)被告與共犯綽號「耀華」之成年男子及大陸地區人民宋柳月
    間就行使使公務員登載不實文書罪，及被告張登魁與綽號「
    耀華」之成年男子就使大陸地區人民非法進入臺灣地區罪，
    均有犯意聯絡及行為分擔，應論以共同正犯。
  (三)被告張登魁先後多次行使使公務員登載不實文書及使大陸地
    區人民非法進入臺灣地區之行為，時間均緊接，犯罪構成要
    均件相同，顯係各基於概括之犯意為之，均為連續犯。
  (四)被告張登魁所犯上開刑法第216 條、第214 條行使使公務員
    登載不實文書罪及臺灣地區與大陸地區人民關係條例第79條
    第1 項之罪間，有方法、目的之牽連關係，依舊法第55條牽
    連犯規定，得從一重之臺灣地區與大陸地區人民關係條例第
    79條第1 項之罪處斷。
  (五)被告有事實欄所載之前案紀錄暨科刑執行情形，有臺灣高等
    法院被告前案紀錄表在卷可稽，其於受有期徒刑之執行完畢
    後，5 年內故意再犯有期徒刑以上之本罪，為累犯，應依刑
    法第47條第1 項之規定加重其刑。
  (六)按刑事審判旨在實現刑罰權之分配的正義，故法院對有罪被
    告之科刑，應符合罪刑相當之原則，使輕重得宜，罰當其罪
    ，以契合社會之法律感情，此所以刑法第57條明定科刑時應
    審酌一切情狀，尤應注意該條所列10款事項以為科刑輕重之
    標準，並於同法第59條賦予法院以裁量權，如認「犯罪之情
    狀顯可憫恕，認科以最低度刑仍嫌過重者，得酌量減輕其刑
    」，俾使法院就個案之量刑，能斟酌至當。而刑法第59條之
    規定，所謂「犯罪之情狀」，與同法第57條規定科刑時應審
    酌之一切情狀，並非有截然不同之領域，於裁判上酌減其刑
    時，應就犯罪一切情狀，予以全盤考量，審酌其犯罪有無可
    憫恕之事由（即有無特殊之原因與環境，在客觀上足以引起
    一般同情，以及宣告法定最低度刑，是否仍嫌過重等），以
    為判斷。查本案被告雖基於牟利意圖，擔任假結婚人頭，使
    大陸地區人民非法進入臺灣地區，所獲報酬甚低，而被告並
    無任何施用毒品相關前科，有臺灣高等法院被告前案紀錄表
    在卷可參，茍非生計窘迫，顯不致有此犯行，又大陸地區人
    民非法進入臺灣地區後，亦未經查獲從事何等非法行為，本
    案被告犯罪情狀應屬輕微而顯可憫恕，縱量處法定最輕本刑
    ，猶嫌過重，爰依刑法第59條之規定，酌量減輕其刑，並先
    加後減之。
  (七)爰審酌被告張登魁使大陸地區人民即被告非法進入臺灣地區
    之行為，係為規避政府對於大陸地區人民之入境管制，併其
    犯罪手段尚屬平和、犯後態度以及共犯結構所處地位等一切
    情狀，量處如主文所示之刑。
  (八)又查，本件被告張登魁犯罪時間均係在中華民國96年罪犯減
    刑條例所定減刑基準點（96年4 月24日）之前，合於該條例
    所定減刑規定之適用，應依該條例第2 條第1 項第3 款之規
    定，減其之宣告行為二分之一。
據上論斷，爰依刑事訴訟法第273 條之1 第1 項、第299 條第1
項前段，臺灣地區與大陸地區人民關係條例第79條第1 項，刑法
第11條前段、第2 條第1 項、第28條、第216 條、第214 條、刑
法第56條（修正前）、第55條後段（修正前）、第59條，刑法施
行法第1 條之1 ，中華民國96年罪犯減刑條例第2 條第1 項第3
款、第7 條，判決如主文。
本案經檢察官翁春鈴到庭執行職務。
中    華    民    國    99    年    12    月    31    日
                  刑事第四庭法  官  黃永定
以上正本證明與原本無異。
如不服本判決應於收受送達後10日內向本院提出上訴書狀，並應
敘述具體理由；其未敘述上訴理由者，應於上訴期間屆滿後20日
內向本院補提理由書(均須按他造當事人之人數附繕本)「切勿逕
送上級法院」。
中    華    民    國    99    年    12    月    31    日
                            書記官  劉珍珍
附錄本案論罪科刑法條全文：
刑法第214條
明知為不實之事項，而使公務員登載於職務上所掌之公文書，足
以生損害於公眾或他人者，處3 年以下有期徒刑、拘役或5 百元
以下罰金。
刑法第216條
行使第210 條至第215 條之文書者，依偽造、變造文書或登載不
實事項或使登載不實事項之規定處斷。
臺灣地區與大陸地區人民關係條例第79條第1項
違反第15條第1款規定者，處1年以上7年以下有期徒刑，得併科
新臺幣1百萬元以下罰金。

司法院資訊處製作；財團法人民間司法改革基金會備份。
